最高法院刑事判決　　　　　　九十六年度台上字第六六二九號
上　訴　人　甲○○
選任辯護人　薛西全律師
上列上訴人因傷害案件，不服台灣高等法院高雄分院中華民國九
十四年五月十日第二審判決（九十三年度上訴字第一一三五號，
聲請簡易判決處刑案號：台灣高雄地方法院檢察署九十二年度偵
字第一八二七一號），提起上訴，本院判決如下：
    主  文
原判決撤銷，發回台灣高等法院高雄分院。
    理  由
本件原判決認定：上訴人甲○○與嚴德勝所有之果園，在高雄縣
燕巢鄉尖山村後荷巷之產業道路旁相鄰，緣嚴德勝及其妻嚴陳笑
因懷疑上訴人有誣賴彼等偷採上訴人所種植棗子情事，於民國九
十二年五月二十六日十七時許，雙方在上開果園旁之產業道路上
理論，並請尖山村村長高清諒到場評理，詎上訴人、嚴德勝二人
一言不合，引發口角，嚴德勝先出手毆打上訴人（嚴德勝傷害部
分，已判處罪刑確定）數拳，上訴人不甘被打，以傷害之犯意，
亦出手揮打欲加以反擊，雙方進而發生拉扯，經高清諒、嚴陳笑
及旁觀之村民陳萬吉在旁勸架，並將上訴人及嚴德勝拉開後，嚴
德勝又繼續怒罵上訴人，上訴人一怒之下，即基於傷害之故意，
客觀上並能預見以雙手猛推嚴德勝，嚴德勝將重心不穩倒地，其
頭部碰撞柏油路面，可能造成腦部受傷難治之重傷害，竟衝前以
雙手猛推嚴德勝之胸部，嚴德勝未及防備，致重心不穩，往後倒
地，後腦直接撞及產業道路之柏油路面，因而受有頭部外傷併左
側硬腦膜上腔出血、硬腦膜外及蜘蛛膜出血、左顳頭骨骨折、左
顳頭皮血腫５×４公分等傷害，經送醫救治後，仍呈中度記憶喪
失（失智症），抗利尿機素分泌不當，生活起居部分需由他人照
顧，而受有重大難治之傷害等情，因而撤銷第一審關於上訴人部
分之判決，改判仍論處上訴人傷害人之身體，因而致人重傷罪刑
，固非無見。
惟查：(一)、刑法上之加重結果犯，係以行為人對於加重結果之發
生，客觀上有預見之可能，能預見而不預見者為要件。刑法第二
百七十七條第二項後段之傷害致重傷罪，係對於犯普通傷害罪致
發生重傷害結果所規定之加重結果犯，依同法第十七條規定，自
以行為人能預見其重傷害結果之發生而不預見為要件，此所謂能
預見，係指客觀情形而言，與加害人本身主觀上有無預見之情形
不同。倘加害人主觀上已有預見，而結果之發生又不違背其本意
時，則屬刑法第十三條第二項所規定間接故意之範疇，無復論以
加重結果犯之餘地。因此加害人對於結果之發生「客觀上」能否
預見、「主觀上」有無預見，以及該項結果之發生是否違背其本
意，均與加害人應負何種刑責之判斷攸關，此項構成犯罪之事實
，依刑事訴訟法第三百零八條、第三百十條第一款之規定，不僅
應明白認定，詳細記載，且須於理由內說明其憑以認定之證據，
方足以資論罪科刑。本件原判決事實記載上訴人「基於傷害之故
意，客觀上並能預見以雙手猛推嚴德勝，嚴德勝將重心不穩倒地
，其頭部碰撞柏油路面，可能造成腦部受傷難治之重傷害，竟衝
前以雙手猛推嚴德勝之胸部，嚴德勝未及防備，致重心不穩，往
後倒地……」，致受有本件重大難治之傷害。理由二、則說明「
(六)……果如（證人陳萬吉）所證屬實，客觀上更可預見嚴德勝被
正面猛推，將往後倒地，後頭部碰撞柏油路面，而受重大難治之
傷害……」，理由三、再論述上訴人「應僅具有普通傷害之犯意
……行為現場，為產業道路之柏油路面…………嚴德勝被正面猛
推，將往後倒地，後頭部碰撞柏油路面，可能造成腦部震盪、出
血等重大難治之傷害，此為客觀上所能預見甚明。」然原判決就
上訴人對嚴德勝被猛推向後倒地後頭部碰撞柏油路面，可能造成
腦部震盪、出血等重大難治之傷害，主觀上有無預見？倘上訴人
主觀已預見該結果之發生，縱其原僅具有傷害之故意，揆諸首揭
說明，是否已屬間接故意之範疇？此部分原判決事實及理由均未
予記載、說明，即遽為論斷，自有判決理由不備之違法。(二)、有
罪之判決書，對被告有利之證據不採納者，應說明其理由，為刑
事訴訟法第三百十條第二款所明定。故有罪判決書對於被告有利
之證據，如不加採納，必須說明其不予採納之理由，否則亦難謂
無判決不備理由之違誤。上訴人於偵查中即提出嚴德勝與他人打
牌之光碟一片，欲證明嚴德勝尚未至重傷之程度，原判決理由二
、雖說明「(二)、……上開光碟僅針對嚴德勝所從事之單一活動取
材，拍攝內容無法顯示嚴德勝當時之精神狀況、心智程度、身體
活動力等情狀，自不能以此光碟即否定上開二家醫院醫師之專業
認定……。」然檢察官於偵查中曾勘驗該光碟內容，發現畫面中
老者「在洗牌」，嗣「與三位男性一起打牌」，有該筆錄及翻拍
之照片（九十二年度偵字第一八二七一號偵查卷第四二至五十頁
）可參，究該光碟確實內容如何？該老者是否即為嚴德勝？果為
嚴德勝，其他參與者為何？打牌過程歷時若干？果嚴德勝尚能正
常打牌，對原判決引用之診斷證明書、鑑定結果認嚴德勝所受為
重大難治之傷害有無影響？此尚非無法詳予查明，且與嚴德勝是
否確實受有重大難治之傷害攸關，屬對上訴人有利之證據，原判
決未予調查釐清，遽謂上開光碟僅針對單一活動取材，拍攝內容
無法顯示嚴德勝當時之精神狀況、心智程度、身體活動力等情狀
，而為不利上訴人之論斷，自有判決不備理由之違誤。(三)、原判
決理由二、(一)引用告訴人嚴陳笑於警詢之證述作為不利上訴人之
論斷，同理由二、(五)復謂「告訴人嚴陳笑於……警詢所為審判外
之言詞陳述，雖無證據能力」，是否又否認嚴陳笑於警詢陳述之
證據能力？如果無誤，此部分原判決之論斷亦與證據法則有違。
(四)、原判決理由二、(二)併引用高雄醫學大學附設中和紀念醫院鑑
定結果認定嚴德勝「智能方面除記憶嚴重受損外，亦有廣泛的認
知功能異常及神經精神病徵，恢復機會及幅度已非常微小」。然
依原判決記載，該鑑定內容係以嚴德勝「核磁共振檢查顯示：輕
度雙側額頂葉萎縮及水腦症；」與阮綜合醫院診斷證明書所載之
「頭部外傷併側硬腦膜上腔出血、硬腦膜外及蜘蛛膜出血、左顳
頭骨骨折、左顳頭皮血腫５×４公分等傷害」尚非一致，究該「
輕度雙側額頂葉萎縮及水腦症」與嚴德勝所受之傷害間有無關連
？是否屬當然結果？否則如何據為不利上訴人之論斷？原判決未
予論述說明，併有可議。以上或為上訴意旨所指摘，或為本院得
依職權調查之事項，應認上訴為有理由。按第三審法院應以第二
審判決所確認之事實為判決基礎，刑事訴訟法第三百九十四條第
一項前段定有明文。原判決上述之違背法令，影響於事實之確定
，本院無可據以為裁判，應將原判決撤銷，發回原審法院更為審
判。
據上論結，應依刑事訴訟法第三百九十七條、第四百零一條，判
決如主文。
中　　華　　民　　國　九十六　年　 十一 　月  二十九  日
                      最高法院刑事第一庭
                          審判長法官  董　明　霈
                                法官  林　茂　雄
                                法官  張　祺　祥
                                法官  呂　永　福
                                法官  蕭　仰　歸
      本件正本證明與原本無異
                                      書  記  官
中　　華　　民　　國　九十六　年   十二   月　  五    日
                                                     M
